【裁判字號】    98,重上,42
【裁判日期】    980728
【裁判案由】    清償借款
【裁判全文】
臺灣高等法院臺中分院民事判決  98年度重上字第42號
上  訴  人
即被上訴人  台灣金聯資產管理股份有限公司
法定代理人  丁○○
訴訟代理人  丙○○
參  加  人  台灣銀行股份有限公司大甲分公司
法定代理人  庚○○
訴訟代理人  己○○
複代理人    陳昭全律師
複代理人    乙○○
被上訴人
即上訴人    甲○○
被上訴人    戊○○
                        樓
訴訟代理人  張志朋律師
前列二人共同
訴訟代理人  郭宏義律師
            池泰毅律師
上列當事人間請求清償借款事件，上訴人對於中華民國97年12月
2日臺灣臺中地方法院95年度重訴字第283號第一審判決，各自提
起上訴，本院於民國98年7月14日言詞辯論終結，判決如下：
    主  文
原判決除關於命甲○○給付新台幣壹仟壹佰萬元外，均廢棄。
戊○○應給付台灣金聯資產管理股份有限公司新台幣壹仟壹佰萬
元，甲○○、戊○○並均應給付自94年6月30日起至94年12月13
日止，按年息2.583%計算之利息，另自94年12月14日起至清償日
止，按年息3.335%計算之利息，暨均自94年7月31日起至清償日
止，逾期六個月以內者，按上開利率10%；逾期超過六個月以上
者，就超過部分，按上開利率20%計算之違約金。如其中一人已
履行給付，另一人於其給付範圍內，免給付之義務。
甲○○之上訴駁回。
第一、二審訴訟費用，均由甲○○、戊○○負擔。
甲○○應給付台灣金聯資產管理股份有限公司新台幣壹仟壹佰萬
元及本判決第二項所應給付台灣金聯資產管理股份有限公司之利
息、違約金部分，台灣金聯資產管理股份有限公司如以新台幣參
佰陸拾柒萬元為甲○○預供擔保後，得為假執行。但甲○○如於
執行標的物拍定、變賣前，以新台幣壹仟壹佰萬元為台灣金聯資
產管理股份有限公司預供擔保，得免為假執行。
本判決第二項所命戊○○給付部分，台灣金聯資產管理股份有限
公司如以新台幣參佰陸拾柒萬元為戊○○預供擔保後，得為假執
行。但戊○○如於執行標的物拍定、變賣前，以新台幣壹仟壹佰
萬元為台灣金聯公司預供擔保，得免為假執行。
    事實及理由
甲、程序部分：
一、按訴訟繫屬中為訴訟標的之法律關係，雖移轉於第三人，於
    訴訟無影響。但第三人如經兩造同意，得聲請代當事人承當
    訴訟。民事訴訟法第254條第1項定有明文。本件原審原告臺
    灣銀行股份有限公司（下稱台灣銀行）於訴訟繫屬中之民國
    （下同）96年11月28日，將本件訴訟標的之債權讓與臺灣金
    聯資產管理股份有限公司（下稱台灣金聯公司），有債權讓
    與證明書及公告可稽，原當事人均同意由臺灣金聯公司承當
    本件訴訟，則該公司聲請代臺灣銀行承當訴訟，核無不合，
    應予准許。
二、按就兩造之訴訟有法律上利害關係之第三人，為輔助一造起
    見，於該訴訟繫屬中，得為參加；民事訴訟法第58條定有明
    文。本件訴訟原當事人台灣銀行於訴訟繫屬中，將本件訴訟
    標的之債權讓與台灣金聯公司，並由台灣金聯公司承當訴訟
    。嗣台灣銀行以依其與台灣金聯公司間之債權讓與合約之約
    定，若台灣銀行售予台灣金聯公司之債權存有符合賣回條件
    之瑕疪，致減損台灣金聯公司對債務人之權利，台灣金聯公
    司即得依上開合約之約定，賣回該筆債權。故本案台灣金聯
    公司若受敗訴判決，則形同台灣金聯公司對戊○○、甲○○
    無請求權存在，台灣金聯公司依上開合約即得賣回本案債權
    與台灣銀行。是台灣銀行以其因台灣金聯公司之敗訴而有法
    律上之利害關係為由，聲請參加訴訟，核與民事訴訟法第58
    條相符，應予准許。
乙、實體部分：
壹、兩造之聲明：
一、上訴人即被上訴人台灣金聯公司（下稱台灣金聯公司）上訴
    部分：
（一）台灣金聯公司之上訴聲明：
  １、原判決不利於台灣金聯公司部分廢棄。
  ２、上開廢棄部分，甲○○及戊○○應各給付台灣金聯公司新
      台幣（下同）1100萬元及如原審判決附表（下稱附表）所
      示之利息及違約金，如其中之一人已履行給付，他人於其
      給付範圍內免給付之義務。
  ３、第一審、二審訴訟費用由甲○○、戊○○負擔。
  ４、就第二、三項請准供擔保宣告假執行。
（二）戊○○答辯聲明：
  １、台灣金聯公司之上訴駁回。
  ２、上訴費用由台灣金聯公司負擔。
  ３、如受不利判決，願供擔保請准宣告免為假執行。
二、被上訴人即上訴人甲○○（下稱甲○○）上訴部分：
（一）甲○○上訴聲明：
  １、原判決廢棄。
  ２、上開廢棄部分，台灣金聯公司於第一審之訴及假執行聲請
      均駁回。
  ３、第一、二審訴訟費用由台灣金聯公司負擔。
（二）台灣金聯公司之答辯聲明：
  １、上訴駁回。
  ２、上訴訴訟費用由甲○○負擔。
貳、兩造之陳述：
一、台灣金聯公司於原審主張：
（一）甲○○於93年12月30日邀同戊○○為保證人，向台灣銀行
      借款1,100萬元，約定借款期限自93年12月30日起至123年
      12月30日止，每個月為1期，前5年為寬限期按月付息，第
      6年起分300期，依年金法按月平均攤還本息，借款後前2
      年按定儲利率指數年率，加個別加碼年率0.797%，第3年
      起按定儲利率指數年率加個別加碼年率1.447%訂定借款利
      率，並於定儲利率指數年率調整時隨之調整。如未依約償
      付本息，依借據第4條約定，除應給付遲延利息外，本金
      自到期日起，利息自付息日起加計違約金。本件借款於94
      年12月14日轉列催收款項，依約定該日起改按當日定儲利
      率指數年率加個別加碼年率1.447%，固定計收前所定之利
      息、遲延利息及違約金。被告甲○○自94年6月30日起即
      未依約清償，尚積欠本金1,100萬元及利息、違約金，依
      借據第7條約定已喪失期限利益，系爭借款視為全部到期
      ，且被告戊○○係保證人，並拋棄民法第745條之先訴抗
      辯權，為此爰依消費借貸及保證之法律關係提起本訴。
（二）退萬步言，縱認系爭消費借貸契約未經合法成立或甲○○
      已撤銷因受詐欺而為之意思表示，系爭消費借貸契約嗣後
      已不存在，甲○○受領1,100萬元之款項即欠缺法律上之
      原因，依民法不當得利之規定，甲○○應返還所受利益1,
      100萬元予台灣銀行。台灣銀行給付系爭1,100萬元之款項
      ，係基於兩造所簽訂之消費借貸契約，自難謂有何不法原
      因而為給付，更遑論系爭款項係甲○○夥同訴外人癸○○
      等以不實之所得資料向台灣銀行申貸，縱有不法原因，實
      僅存在於甲○○之一方。
（三）對戊○○、甲○○抗辯之陳述略以：
  １、甲○○、戊○○於借據親自簽名、用印之對保，當時有台
      灣銀行之行員壬○○、訴外人子○○在場，依壬○○證稱
      對保當時已載明借款金額始由甲○○、戊○○簽名於其上
      ，故借貸契約自屬成立無疑；其等辯稱係台灣銀行之行員
      壬○○擅自填寫內容，洵屬無據。又消費借貸契約為諾成
      契約，非要式契約，並不以訂立書面為必要，台灣銀行於
      93 年12月30日將借款依甲○○指示如數撥入其親自開立
      之帳戶，本件消費借貸即已生效。依其等之社會閱歷，若
      不同意本件消費借貸之金額及其內容，何以貿然簽名於借
      據等書據，且以房地設定抵押、撥付借款及繳息之事證鑿
      鑿，不容事後藉詞否認本件借款。
  ２、凡以自己名義與人締約為債務之負擔，即對於債權人當然
      負契約上當事人應有之責任，至其實際享用債權金額之人
      為何人，原非所問，不得以所借之款係供給他人使用為詞
      ，對債權人主張免責，據此甲○○辯稱渠為「人頭」云云
      ，依法仍應負消費借貸契約當事人應有之責任。
  ３、台灣銀行大甲分行經理黃嘉欽等人，與訴外人癸○○、子
      ○○在台灣新竹地方法院（下稱新竹地院）95年度訴字第
      815號刑事案件被訴涉犯偽造文書及背信，致生損害於台
      灣銀行，並非詐欺致生損害於甲○○，甲○○依侵權行為
      請求損害賠償實無理由。台灣銀行依照甲○○簽借之金額
      ，如數交付甲○○在台灣銀行所開設之帳戶中，甲○○亦
      自認簽立借據及受領借款屬實，況證人癸○○在台灣新竹
      地方法院檢察署（下稱新竹地檢署）之自白狀亦說明購屋
      契約係甲○○與崇志建設公司簽立並持所購房地向台灣銀
      行辦理借款，於貸款核撥後，甲○○以借款金額不足裝潢
      為由，才向售屋者要求解約不買，始由伊以投資心態承受
      ，甲○○主張台灣銀行行員共謀詐欺，即屬無稽。
二、戊○○、甲○○抗辯略以：
（一）甲○○、戊○○於「消費者貸款申請書暨約定事項」、「
      放款借據」蓋印時，該等文書並無任何金額、日期之記載
      ，台灣銀行大甲分行領組壬○○、辛○○未據甲○○、戊
      ○○授權，擅自填寫系爭「消費者貸款申請書暨約定事項
      」、「放款借據」之金額、日期，事後亦未將此情事通知
      戊○○、甲○○二人，故甲○○、戊○○於該等文書用印
      時，根本欠缺契約成立所需之標的、意思表示等要件，故
      系爭消費借貸契約、保證契約自始即未成立。
（二）系爭「消費者貸款申請書暨約定事項」、「放款借據」所
      載金額、還款條件、利率等項，均由台灣銀行大甲分行領
      組壬○○、辛○○等人擅自填寫，並非甲○○、戊○○親
      自所為之意思表示，且事後亦從未受通知，故兩造間，針
      對消費借貸契約、保證契約之必要之點，自始即未合致，
      依民法第153條規定，系爭消費借貸契約、保證契約欠缺
      生效要件，應自始不生效力。
（三）縱令鈞院認戊○○、甲○○有所謂意思表示，該意思表示
      因屬通謀虛偽意思表示，亦歸於無效。台灣銀行大甲分行
      經理黃嘉欽、領組壬○○等人，自始即知本件有分散貸款
      、集中使用之情事，且實際借款人為癸○○、子○○等超
      貸集團成員，本件貸款連繫事宜，不論係文件交付、放款
      事宜、利息繳納等，台灣銀行大甲分行領組壬○○均係直
      接與癸○○、子○○連絡，台灣銀行大甲分行經理黃嘉欽
      等人要求癸○○、子○○分散貸款，實際上，係為規避分
      行經理2,000萬元之授信額度權限，而在明知實際借款人
      為癸○○、子○○之情形下，指示該二人將單一貸款案件
      拆成數筆，以避免總行發現渠等之犯罪行為，然其最終仍
      係為遂其「分散貸款，集中使用」之不法目的，則該人等
      當然知悉本件實際貸款人為癸○○、子○○，甲○○、戊
      ○○等人，僅係該人等使用之人頭而已。準此，台灣銀行
      大甲分行經理黃嘉欽等人於明知實際借款人為癸○○、子
      ○○之情況下，故意為上開非真意之意思表示，並就此非
      真意之意思表示相與為非真意之合意，自屬通謀虛偽意思
      表示，本件金錢消費借貸契約自始無效，保證契約亦無所
      附麗而歸於無效。
（四）台灣銀行大甲分行經理黃嘉欽等人夥同癸○○、子○○等
      人，以詐欺、背信、偽造文書等罪行，不法侵害甲○○、
      戊○○之財產權，使其二人負擔原本毋庸負擔之債務，業
      據新竹地檢署調查完畢並提起公訴，前揭五人依法應對戊
      ○○、甲○○二人負擔共同侵權行為之損害賠償責任，台
      灣銀行應依民法第188條第1項規定與前揭共同侵權行為人
      負擔連帶損害賠償責任。故戊○○、甲○○依民法第188
      條第1項、第213條第1項等規定，基於侵權行為損害賠償
      之回復原狀請求權，除請求免除債務，以廢止其債權外，
      並拒絕台灣銀行履行債務之請求。
（五）本件戊○○、甲○○二人係因遭受癸○○、子○○、黃嘉
      欽、陳金富、壬○○等共同侵權行為人之詐欺，而在文件
      上用印（用印當時，文件並無任何金額、日期之記載），
      倘若戊○○、甲○○二人知悉該人等係以詐欺、背信、偽
      造文書等方法遂行其超額貸款之犯罪行為，自不會為該用
      印行為，戊○○、甲○○於知悉癸○○、子○○、黃嘉欽
      、陳金富、壬○○等人之犯行後，旋即於95年7月24日依
      民法第92條第1項但書規定，撤銷被詐欺之意思表示，準
      此，甲○○、戊○○二人，自無履行所謂借貸契約、保證
      契約之義務。
（六）否認台灣銀行有基於消費借貸契約撥款1,100萬元予甲○
      ○，台灣金聯公司應就「甲○○係受有利益」、「受有利
      益係無法律上原因」等事實，善盡舉證責任。查本件係台
      灣銀行大甲分行黃嘉欽、陳金富及壬○○夥同癸○○、子
      ○○等人，以詐欺、背信、偽造文書等罪行，因不法侵害
      戊○○、甲○○之財產權原因，使戊○○、甲○○二人負
      擔原本毋庸負擔之債務，此有壬○○、癸○○等人於刑事
      程序認罪在案，是以，基於民法第188條及第224條法理，
      台灣銀行就其員工出於不法原因而為給付者，依民法第18
      0條規定，自不得請求戊○○、甲○○返還。
三、參加人陳述略以：系爭借據上之簽名，係屬上訴人所親為，
    上訴人對此亦不爭執並自認在案，顯見上訴人與台灣銀行間
    確存有消費借貸及保證之合意。參以上訴人戊○○先是於93
    年12月3日在台灣銀行大甲分行親自開立活期存款帳戶，復
    於93年12月14日與上訴人甲○○共同檢送消費者貸款申請書
    、身份證影本、國稅局綜合所得資料清單、在職證明、不動
    產買賣契約書等相關貸款資料，各向台灣銀行大甲分行申請
    購屋貸款1,100萬元；嗣經台灣銀行大甲分行於93年12月16
    日審核後，始同意渠等二人互為他方借款之保證人，並提供
    渠等二人所共同購置之上開房地，共同設定最高限額2,640
    萬元抵押權予台灣銀行，准予貸放渠等各1,100萬元之款項
    ，最後再由上訴人等於93年12月17日在借據上簽名、用印（
    。依上開過程觀之，顯見上訴人與台灣銀行間確有消費借貸
    之合意及事實。台灣銀行業於93年12月30日將1,100萬元款
    項撥入上訴人戊○○所開立之上開活期存款帳戶內，已履踐
    款項交付之義務，且系爭貸款之撥款人員郭訟昇亦曾於撥款
    當天通知上訴人撥款之情事，足見上訴人戊○○與台灣銀行
    間確已依法成立消費借貸無誤。雖證人壬○○對於上訴人究
    係於系爭借據借款金額填寫之前，抑或是填寫之後，始於借
    據上簽名乙節，前後證述雖互有出入。惟因消費借貸並非要
    式契約，故不論系爭借據上借款金額之填寫，是在上訴人簽
    名之前或是之後，倘上訴人與台灣銀行間有消費借貸之合意
    並已有金錢之交付者，依法即應成立消費借貸。倘上訴人所
    為未向台灣銀行借款之辯解可採（假設語氣），則台灣銀行
    與被上訴人均將因對上訴人並無借款債權之存在，而無從行
    使上開房屋及土地原所設定之2,640萬元最高限額抵押權。
    屆時，上訴人將坐享既無債務，且渠等所有上開房、地亦無
    抵押權負擔存在之龐大利益，此又豈是法理之平等語。
參、本件經兩造於原審陳明不爭執事項及爭點如下（見原審卷二
    第286、287頁）：
一、不爭執事項：
（一）甲○○於93年12月9日在台灣銀行大甲分行開立000000000
      000號存款帳戶。
（二）甲○○在貸款申請書上簽名、用印。
（三）甲○○、戊○○在系爭放款借據上簽名、用印。
（四）貸款申請書金額與放款借據金額均為1100萬元。
（五）台灣銀行於93年12月16日核准本件借款。
（六）擔保系爭借款之房地於93年12月27日登記在甲○○、戊○
      ○名下，並於同日設定第一順位抵押權2640萬元給台灣銀
      行。
（七）93年12月30日台灣銀行撥入甲○○於台灣銀行大甲分行之
      000000000000號存款帳戶1100萬元，次日甲○○帳戶之金
      額其中190萬元匯入江惠炫帳戶。
（八）本件借款自94年6月30日起即未繳納利息。
二、兩造爭執之事項：
（一）系爭消費借貸契約、保證契約之金額、授信條件是否經兩
      造意思表示合致後簽訂？
（二）系爭消費借貸、保證契約是否成立生效？
（三）台灣銀行之受僱人黃嘉欽等人是否故意過失不法侵害戊○
      ○、甲○○之權利？
（四）戊○○、甲○○二人是否因本件借款授信、徵信不實，而
      屬受詐欺為意思表示？
肆、法院之判斷：
一、系爭消費借貸契約、保證契約之金額、授信條件是否經兩造
    意思表示合致後簽訂？
（一）台灣金聯公司主張甲○○於93年12月30日邀同戊○○為保
      證人，向台灣銀行借款1,100萬元（同時戊○○向台灣銀
      行借款1,100萬元，由甲○○為保證人，由原審95年度重
      訴字第262號，本院96年度重上字第109號審理中，下稱另
      案），約定借款期限自93年12月30日起至123年12月30日
      止，每個月為1期，前5年為寬限期按月付息，第6年起分
      300期，依年金法按月平均攤還本息等情，並提出放款借
      據為證。甲○○、戊○○不否認上開借據之簽名及印章為
      真正，雖甲○○辯稱：當時借據上並沒有寫金額，亦未告
      知借款金額，是朋友子○○說要伊幫忙，用伊名義買房子
      ；只有姓名、住址是伊填寫的，借款金額並不是伊填的（
      見原審95年11月1日言詞辯論筆錄）等語；戊○○則稱：
      不知道借據上面有無寫金額，癸○○叫伊簽名，因為是朋
      友要求伊幫忙，伊並未問貸款金額等語。
（二）查，甲○○於原審答辯二狀中主張「被告甲○○因人情壓
      力、且評估訴外人癸○○、子○○縱未依約還款，系爭房
      屋及土地亦可受償，被告當不致受損而勉為同意，與原告
      （臺灣銀行）成立前開金錢借貸契約」等語，堪認甲○○
      本已同意訴外人子○○借用其名義登記系爭不動產及向銀
      行辦理房屋貸款，並與台灣銀行成立系爭消費借貸契約。
      參以甲○○於93年12月9日在台灣銀行大甲分行親自開立
      活期存款帳戶，復於93年12月14日與戊○○共同檢送消費
      者貸款申請書、身份證影本、國稅局綜合所得資料清單、
      在職證明、不動產買賣契約書等相關貸款資料，各向台灣
      銀行大甲分行申請購屋貸款1,100萬元；嗣經台灣銀行大
      甲分行於93年12月16日審核後，同意渠等二人互為他方借
      款之保證人，並提供渠等二人所共同購置之上開房地，共
      同設定最高限額2,640萬元抵押權予台灣銀行，准予貸放
      渠等各1,100萬元之款項，再由其二人於93年12月17日在
      借據上簽名、用印。依上開過程觀之，顯見甲○○與台灣
      銀行間確有消費借貸之合意及事實。台灣銀行業於93年12
      月30日將1,100萬元款項撥入甲○○所開立之上開活期存
      款帳戶內，已履踐款項交付之義務，且系爭貸款之撥款人
      員郭訟昇亦曾於撥款當天通知撥款之情事，業據證人郭訟
      昇於本院96年度重上字第109號準備程序證述明確（見本
      院96年度重上字第109號卷第66頁反面）；足見甲○○與
      台灣銀行間確已依法成立消費借貸契約。
（三）證人即負責系爭借款對保之台灣銀行承辦人員壬○○於調
      查局台北市調查處於94年3月14日調查時陳稱：「前述陳
      裕泰等（指陳裕泰、羅澤修、吳德欽、李靜宜、戊○○、
      張世強）6件貸款案辦理對保時，該等對保書及借據上之
      申貸金額均係空白，其對保時間亦係空白，其實僅係請陳
      裕泰等人用印而已，該等6案完成對保後，係由我暫時保
      管，經子○○、癸○○代為送件，至經理黃嘉欽批准前述
      6件貸款案後，我便替陳裕泰等6人在已用印之對保書上，
      代為填寫申貸金額及對保時間等內容，至於該6件貸款案
      之借據則由授信承辦人辛○○以電話通知貸款當事人陳裕
      泰等6人後代為填寫」等語；惟嗣於原審95年11月1日言詞
      辯論時證稱：「我記得戊○○先到銀行，我先幫他對保，
      而後子○○陪甲○○到銀行辦對保，就是請他們來簽名用
      印，當時是由我一人瓣理對保手續，當時借據上我借款金
      額都有寫上去，他們也都知道才簽名的，我有跟甲○○講
      說，因為是和戊○○負連帶責任，且金額這麼大，如果不
      想簽的話就不要簽」等語（見原審卷一第76頁）。是證人
      對於戊○○究係於系爭借據借款金額填寫之前，抑或是填
      寫之後，始於借據上簽名乙節，其前後證述雖互有出入；
      然就甲○○部分，則無不一致。且消費借貸並非要式契約
      ，故不論系爭借據上借款金額之填寫，是在甲○○簽名之
      前或是之後，倘甲○○與台灣銀行間有消費借貸之合意並
      已有金錢之交付者，依法即應成立消費借貸。
（四）甲○○於本件借款當時，係於恆股份有限公司擔任董事
      且為該公司之財務襄理；另依戊○○於92年度綜合所得稅
      各類所得資料清單中當年度薪資總額顯示，其係任職於台
      灣電力股份有限公司之高級職員，於借款之前即有使用信
      用卡及借款之紀錄（見本院卷第57至62頁）。渠等均於各
      自公司擔任要職，為社會上有相當閱歷之人，渠等既同意
      訴外人子○○等借用其名義登記系爭不動產及向銀行辦理
      房屋貸款，並與台灣銀行成立系爭消費借貸契約；自有能
      力及相當經驗得以瞭解其所簽立借據之內容及作用，若無
      對借款金額、期間等必要之點有暸解且合意，依渠等之社
      會閱歷自不會貿然於借據上之借款人及保證人之欄位為簽
      名用印，並交付綜合所得稅各類所得資料清單、身分證影
      本及在職證明等重要私人資訊予臺灣銀行，以辦理系爭借
      貸事宜。縱如其所抗辯，其等係於空白之系爭借據上簽名
      ，惟其等既同意訴外人子○○等借用其名義登記系爭不動
      產及向銀行辦理房屋貸款，復於空白借據上簽名，且對台
      灣銀行核撥之款項及款項之流向，未予聞問，至少亦有授
      權子○○等人與台灣銀行洽商借貸金額等情事，對於與台
      灣銀行間之系爭消費借貸契約，應負授權人之責任。是戊
      ○○、甲○○抗辯臺灣銀行大甲分行領組壬○○未據渠等
      授權，擅自填寫系爭「消費者貸款申請書暨約定事項」、
      「放款借據」之金額、日期、還款條件、利率等項，且事
      後亦從未受通知，故系爭消費借貸契約、保證契約之意思
      表示自始即未合致云云，自無可採。
（五）戊○○、甲○○雖復抗辯：系爭消費借貸契約為「足額擔
      保」借款，然臺灣銀行大甲分行各承辦人員雖知本件有「
      超額」貸款情事，卻從未告知戊○○、甲○○，故系爭消
      費借貸契約、保證契約，亦因欠缺意思表示合致，而自始
      不生效力云云。按債權債務之主體，應以締結契約之當事
      人為準，故凡以自己名義與人締約為債務之負擔者，即對
      於債權人當然負契約上當事人應有之責任，甲○○、戊○
      ○與台灣銀行間確有成立消費借貸契約及保證契約之合意
      ，台灣銀行並已為金錢之交付，消費借貸契約業已成立生
      效，已如上述。則本件貸款徵信、鑑估擔保品縱有不實，
      其直接發生之效果仍使貸款者取得如數撥貸之利益；於消
      費借貸契約之成立，自不生影響。本件甲○○、戊○○抗
      辯其僅屬「人頭」，縱然屬實，然其等既同意訴外人癸○
      ○、子○○以其名義登記系爭不動產及向銀行辦理房屋貸
      款，並與台灣銀行簽訂系爭消費借貸契約，貸得之款項亦
      經其同意而提領，自應承擔消費借貸契約借款人之責任，
      至訴外人子○○等是否有告知甲○○、戊○○本件借款有
      超額借貸情事，本非貸與銀行所得置喙；戊○○、甲○○
      執此抗辯系爭消費借貸契約、保證契約，因欠缺意思表示
      合致，而自始不生效力云云，自不足採。
二、兩造間消費借貸契約是否為通謀虛偽意思表示，而屬無效？
（一）甲○○、戊○○等抗辯：臺灣銀行大甲分行經理黃嘉欽、
      領組壬○○等人，自始即知本件有分散貸款、集中使用之
      情事，且實際借款人為癸○○、子○○等超貸集團成員，
      故系爭消費借貸契約、保證契約為通謀虛偽意思表示而屬
      無效等語。按當事人主張有利於己之事實，就其事實負有
      舉證之責，民事訴訟法第277條定有明文。甲○○等抗辯
      本件消費借貸為通謀虛偽意思表示而屬無效，自應就其主
      張通謀虛偽意思表示此一有利於己事實負舉證責任（最高
      法院48年度臺上字第29號判例參照）。而甲○○等抗辯通
      謀虛偽意思表示，所舉事實無非以訴外人癸○○情商其擔
      任借款名義人，兩造均明知甲○○等係「人頭」，實際借
      款目的係供癸○○、子○○等人使用，故兩造間就本件消
      費借貸及保證契約，顯無互為要約承諾真意云云。
（二）按民法第87條第1項所謂通謀為虛偽意思表示，乃指表意
      人與相對人互相故意為非真意之表示而言，故相對人不僅
      須知表意人非真意，並須就表意人非真意之表示相與為非
      真意之合意，始為相當，若雙方仍有受其意思表示拘束之
      意思，或僅一方無欲為其意思表示所拘束之意，而表示與
      真意不符之意思者，尚不能指為通謀而為虛偽意思表示。
      最高法院62年台上字第316號判例參照）。再按債權債務
      之主體，應以締結契約之當事人為準，故凡以自己名義與
      人締約為債務之負擔者，即對於債權人當然負契約上當事
      人應有之責任，至其實際享用債權金額之為何人，原非所
      問，不得以所借之款係供給他人使用為詞，對於債權人主
      張免責（最高法院17年上字第906號、18年上字第1609號
      、19年上字第382號、43年臺上字第99號等判例意旨闡釋
      甚明）。而所謂「人頭」，就法律關係而言，係當事人一
      方（借名者）經他方（出名者）同意，以他方名義為一定
      法律行為，但無使他方實際負擔權利義務之意思，學理上
      有稱為「借名契約」，依私法自治原則，固非法所不許，
      惟基於債之相對性，此種契約對於當事人（借名者、出名
      者）以外第三人無從發生任何效力，自不以該第三人是否
      知悉有借名之事實而異其解釋。此時，提供自己名義供他
      人為一定法律行為者，依據最高法院前開多件判例所闡述
      之意旨，仍本於該法律行為之外觀，負擔其債權債務，無
      從以其係「人頭」而抗辯並非債權債務主體；而當事人既
      有提供自己名義供他人為一定法律行為之真意，自無從解
      為其並無受意思表示拘束之意思，揆諸前開說明，即與通
      謀虛偽意思表示之要件顯然不符。本件甲○○等抗辯其僅
      屬「人頭」，無論究否屬實，然其等既同意提供名義登記
      系爭不動產及向銀行辦理房屋貸款，並與台灣銀行簽訂系
      爭消費借貸契約；即有為系爭消費借貸行為之借款人及保
      證人之真意，貸得之款項亦經其同意而提領，自無從解為
      其並無受該意思表示拘束之意。其等據此抗辯本件消費借
      貸契約為通謀虛偽意思表示，應屬無效，自無可採。
三、台灣銀行之受僱人黃嘉欽等人是否故意過失不法侵害戊○○
    、甲○○之權利？
（一）按因故意或過失，不法侵害他人之權利者，負損害賠償責
      任；違反保護他人之法律，致生損害於他人者，負賠償責
      任，但能證明其行為無過失者，不在此限；受僱人因執行
      職務，不法侵害他人之權利者，由僱用人與行為人連帶負
      損害賠償責任；法人對於其董事或其他有代表權之人因執
      行職務所加於他人之損害，與該行為人連帶負賠償之責任
      。民法第184條第1項、第2項、第188條第1項前段及第28
      條雖分別定有明文。惟民法第188條、第28條所定受僱人
      、有代表權之人侵權行為，以其因執行職務不法侵害他人
      之權利，致他人受有損害，且侵害行為與損害間有相當因
      果關係，始有適用。本件甲○○等雖以台灣銀行大甲分行
      經理黃嘉欽及領組壬○○等人違反徵信、授信及鑑估標的
      物相關作業規定，據此主張台灣銀行依侵權行為之法律關
      ，應對甲○○等負損害賠償責任。惟提供自己名義予他人
      為一定法律行為之所謂「人頭」，就該法律行為仍自為債
      權債務之主體，而得本於該法律行為享受其權利，已如前
      述，則甲○○等向台灣銀行借款，縱屬「人頭」，然台灣
      銀行已依甲○○指示將貸款如數撥入其帳戶，甲○○原仍
      得基於消費借貸法律關係使用金錢，本無「損害」可言，
      至於其縱因故未實際取得使用金錢之利益，然仍須負擔借
      款債務，純係其自願提供名義於他人擔任借款人所致，此
      為其與他人訂立「借名契約」可能存在之風險，尚與台灣
      銀行受僱人、有代表權之人執行職務有無侵權行為無涉。
      又台灣銀行大甲分行人員倘就本件貸款徵信、鑑估擔保品
      不實，其直接發生之效果仍使癸○○本人、癸○○之「人
      頭戶」或陳依儂介紹前來貸款者取得如數撥貸之利益，則
      前開人員所為亦與甲○○等所受損害欠缺相當因果關係。
      依前開說明，甲○○主張其僅為「人頭」，將因本件徵信
      、鑑估擔保品不實致生損害云云，實係甲○○等信任癸○
      ○、子○○等人，願提供其名義擔任借款人所致，應由甲
      ○○等本於其與癸○○、子○○間借名關係求償，不能依
      侵權行為法律關係請求台灣銀行賠償其損害，甲○○等此
      部分之抗辯，即屬無據。
（二）按因侵權行為對於被害人取得債權者，被害人對該債權之
      廢止請求權，雖因時效而消滅，仍得拒絕履行；民法第
      198條固定有明文。本件被台灣銀行對甲○○等既不負侵
      權行為損害賠償責任，已如上述；則甲○○等依民法第
      213條侵權行為損害賠償之回復原狀請求權以及第198條廢
      止請求權等規定，主張免除債務，以廢止其債權，並拒絕
      被上訴人履行債務之請求，均屬無據。
四、甲○○、戊○○二人是否因本件借款授信、徵信不實，而屬
    受詐欺為意思表示？
    按被詐欺而為意思表示者，依民法第92條第1項之規定，表
    意人固得撤銷其意思表示，惟所謂詐欺，係欲相對人陷於錯
    誤，故意示以不實之事，令其因錯誤而為意思表示者而言，
    並應由主張被詐欺而為表示之當事人就此項事實負舉證之責
    任（最高法院44年臺上字第75號判例意旨參照）。本件甲○
    ○等就其應舉證之受詐欺事實，固據提出臺灣新竹地方法院
    檢察署94年度偵字第6119號、95年度偵字第3565號起訴書及
    相關刑事卷證與傳訊之證人可憑云云。惟查上開刑事案件之
    被告即訴外人癸○○、子○○、黃嘉欽（原係台灣銀行大甲
    分行經理）、陳金富（原係同分行副理）、陳瑞樁（原係同
    分行襄理）、壬○○（原係同分行放款徵信業務領組）等人
    係被訴共同以不實虛增房地價款之方式違法超貸，致生損害
    於台灣銀行，而涉犯偽造文書及背信等罪嫌，並無被訴有何
    詐欺及生損害於甲○○2人之犯罪事實，此觀上開起訴書記
    載甚詳（見原審卷一第84至112頁）。況甲○○辯稱其僅為
    「人頭戶」，若知悉有違法超貸不實徵信必不同意擔任人頭
    戶云云，亦與刑事案件被告癸○○於原審證述略以：「被告
    戊○○看上本案的房子經原告要求須找保人，因被告戊○○
    之夫黃亮熹有跳票紀錄不能當保人，他們就另找保人，其不
    認識被告甲○○，這是被告2人去簽約，被告2人並非其「人
    頭」等語不符（見原審卷一第255頁），已非無疑。況甲○
    ○等辯稱係「人頭」云云，縱係屬實，然依上開刑事案件卷
    證，該案被告被訴事實，係由癸○○由其本人、或利用人頭
    戶、或對外招攬媒介急需資金週轉之人，購買本件系爭房地
    位處之「麗緻天尊」及另筆「新竹華邦山莊」等建案房地，
    而台灣銀行大甲分行主管及承辦人黃嘉欽、陳金富、陳瑞樁
    、壬○○等人則配合其違法超貸，以不實虛增房地價款之方
    式提高可貸款金額，則台灣銀行大甲分行人員黃嘉欽、壬○
    ○等人茍確有配合陳依濃、子○○而為違法超貸之犯行，本
    件違法超貸部分，上開刑案被告主觀上係在使癸○○本人、
    癸○○或子○○「人頭戶」，或由陳依儂、子○○招攬前來
    貸款者貸得較高金額，並無對借款人、借款名義人（「人頭
    」）施以詐術之意思，不能認為係欲使甲○○等陷於錯誤而
    為意思表示，則其縱有任何「詐欺」，亦係對台灣銀行為之
    ，並非對任何借款人、借款名義人為之。況依上開起訴書之
    記載，透過癸○○貸款者並非全為「人頭戶」，尚包括其他
    有資金需求，甚至自行購屋貸款者，而以經訴外人癸○○引
    介以購置房屋為由向台灣銀行大甲分行貸款者，人數眾多，
    則台灣銀行大甲分行人員當無從區別何人為「人頭」，更難
    認本件關於徵信不實、違法超貸部分有何「詐欺」而欲使甲
    ○○等陷於錯誤之情形。甲○○等辯稱其等係受詐欺而為意
    思表示，即屬無據。是甲○○等據以於95年7月26日委託律
    師發函予台灣銀行，表示撤銷其等受詐欺之意思表示，亦不
    生撤銷意思表示之效力。
五、台灣銀行與甲○○間消費借貸契約是否為規避銀行法第33條
    之3規定之脫法行為，而屬無效？
    本件甲○○雖另抗辯系爭消費借貸契約係規避銀行法第33條
    之3第1項：「主管機關對於銀行就同一人、同一關係人或同
    一關係企業之授信或其他交易得予限制，其限額，由主管機
    關定之。」及主管機關財政部所定「銀行對同一人、同一關
    係人或同一關係企業之授信限額規定」所定：「銀行法第33
    條之3第1項對同一人、同一關係人或同一關係企業之授信限
    額規定如下：（一）銀行對同一自然人之授信總餘額，不得
    超過各該銀行淨值百分之三，其中無擔保授信總餘額不得超
    過各該銀行淨值百分之一。」等規定，然台灣銀行已否認本
    件貸款有違反前開授信總餘額限制情事，並提出其在辦理本
    件貸款前一會計年度（92年）資產負債表為憑。而所謂脫法
    行為係指當事人為迴避強行法規之適用，以迂迴方法達成該
    強行法規所禁止之相同效果之行為。是脫法行為是否應解為
    無效，應視其以迂迴手段規避法規之情形，是否合於民法第
    71條前段之規定。按銀行法第33條之3規定：「主管機關對
    於銀行就同一人、同一關係人或同一關係企業之授信或其他
    交易得予限制，其限額，由主管機關定之。」考其規範目的
    ，係在避免金融行庫資金貸放少數集團或同一關連戶，致風
    險過度集中，造成求償困難，然並無宣告此類消費借貸契約
    一概無效，而使貸款者免除清償義務之意，否則反而使金融
    機構就所貸放之款項，求償更加困難，而更無法達成上開條
    文之規範目的。故金融機構對同一關聯戶辦理授信，若有違
    反上開規定情形，或縱係以迂迴方式達同一效果，解釋雙方
    法律行為（消費借貸）之構成要件及上開條文之規範目的，
    尚不能遽爾解為法律行為即屬無效。故甲○○辯稱本件貸款
    違反銀行法第33條之3或被上訴人內部徵信辦法等情，無論
    是否屬實，仍不能解為本件消費借貸契約無效。至甲○○以
    本件應有規避被上訴人內部對於大宗授信戶放款定有徵信辦
    法或鑑估覆核程序云云，因該部分係屬被上訴人內部基於確
    保自己債權之風險控管機制，亦與契約是否有效無涉，甲○
    ○據此抗辯本件消費借貸契約應為無效，亦無可採。
六、甲○○與台灣銀行間前開消費借貸契約既無上述無效、得撤
    銷、抵銷情事，則戊○○以其與台灣銀行間保證契約基於保
    證契約從屬性而不負支付義務，亦無可採。又按銀行法第12
    條之1規定：「銀行辦理自用住宅放款及消費性放款，已取
    得前條所定之足額擔保時，不得以任何理由要求借款人提供
    連帶保證人。銀行辦理授信徵取保證人時，除前項規定外，
    應以一定金額為限。未來求償時，應先就借款人進行求償，
    其求償不足部分得就連帶保證人平均求償之。但為取得執行
    名義或保全程序者，不在此限。」上開條文係排除民法第
    272條以下關於連帶債務之規定（郭松濤，新增訂「銀行法
    第十二條之一」評議，載法令月刊第52卷第10期），即金融
    機構仍要求提供連帶保證人時，尚有認為仍生普通保證之效
    力（見吳光陸，談銀行法第十二條之一，載法令月刊第52卷
    第3期），顯見本條並未就普通保證之情形為限制，附此敘
    明。
七、按稱消費借貸者，謂當事人一方移轉金錢或其他代替物之所
    有權於他方，而約定他方以種類、品質、數量相同之物返還
    之契約；借用人應於約定期限內，返還與借用物種類、品質
    、數量相同之物；又稱保證者，為當事人約定，一方於他方
    之債務人不履行債務時，由其代負履行責任之契約；民法第
    474條第1項、第478條前段、第739條、第745條分別定有明
    文。且同法第745條關於「保證人於債權人未就主債務人之
    財產強制執行而無效果前，對於債權人得拒絕清償」之先訴
    抗辯權規定並非不得約定排除，此觀同法第746條第1款規定
    甚明。本件台灣金聯公司主張甲○○於93年12月30日邀同戊
    ○○為保證人，向台灣銀行借款1,100萬元，約定借款期限
    自93年12月30日起至123年12月30日止，每個月為1期，前5
    年為寬限期按月付息，第6年起分300期，依年金法按月平均
    攤還本息，借款後前2年按定儲利率指數年率，加個別加碼
    年率0.797%，第3年起按定儲利率指數年率加個別加碼年率
    1.447%訂定借款利率，並於定儲利率指數年率調整時隨之調
    整。如未依約償付本息，依借據第4條約定，除應給付遲延
    利息外，本金自到期日起，利息自付息日起加計違約金。本
    件借款於94年12月14日轉列催收款項，依約定該日起改按當
    日定儲利率指數年率加個別加碼年率1.447%，固定計收前所
    定之利息、遲延利息及違約金。甲○○自94年6月30日起即
    未依約清償，尚積欠本金1,100萬元及利息、違約金，依借
    據第7條約定已喪失期限利益，系爭借款視為全部到期等情
    ，業據其提出系爭借據、貸款金額查詢單、台灣銀行定儲利
    率指數利率資料為證。而戊○○為其保證人，復約定排除保
    證人之先訴抗辯權，則台灣金聯公司請求甲○○、戊○○2
    人各給付上開本金及利息、違約金，及如其中一上訴人已為
    給付，其餘上訴人於其給付範圍內，同免其給付義務，為有
    理由。
八、綜上所述，本件台灣金聯公司主張系爭消費借貸契約業已成
    立生效，為可採信；甲○○、戊○○所辯均為無可取。從而
    ，台灣金聯公司本於消費借貸及保證之法律關係，請求甲○
    ○、戊○○應各給付台灣金聯公司1100萬元，及均自94年6
    月30日起至94年12月13日止，按年息2.583%計算之利息，另
    自94年12月14日起至清償日止，按年息3.335%計算之利息，
    暨均自94年7月31日起至清償日止，逾期六個月以內者，按
    上開利率10%；逾期超過六個月以上者，就超過部分，按上
    開利率20%計算之違約金。如其中一上訴人已履行給付，他
    上訴人於其給付範圍內，免給付之義務，為有理由，應予准
    許。原審判命甲○○應給付台灣金聯公司1100萬元及自95年
    7月18日起至清償日止，按年息百分之五計算之利息；除其
    中判命甲○○給付本金1100萬元部分，於法並無不合外；其
    餘部分，於法不合，台灣金聯公司上訴意旨指摘原判決不當
    ，為有理由，應予廢棄改判如主文第二項所示；並依兩造陳
    明酌定相當擔保金額各為准免假執行之宣告。至甲○○之上
    訴意旨指摘原判決不當，求予廢棄改判，為無理由，應予駁
    回其上訴。惟台灣金聯資產管理股份有限公司就甲○○部分
    ，於本院補陳明願供擔保請准宣告假執行，核無不合，爰酌
    定相當擔保金額准許之，並依職權併予宣告准許甲○○於執
    行標的物拍定、變賣前，預供擔保後，得免為假執行。
九、本件事證已臻明確，兩造其餘陳述與舉證，經審酌後，認於
    判決結果不生影響，無予論述之必要，附此敘明。
十、據上論結，本件台灣金聯公司之上訴為有理由，甲○○之上
    訴為無理由，依民事訴訟法第449條第1項、第450條、第78
    條、第85條第1項前段、第463條、第390條第2項、第392條
    ，判決如主文。
中    華    民    國    98    年    7     月    28    日
                民事第二庭    審判長法  官  邱森樟
                                    法  官  謝說容
                                    法  官  翁芳靜
以上正本係照原本作成。
如對本判決上訴，須於收受判決送達後20日內向本院提出上訴書
狀，其未表明上訴理由者，應於提出上訴後20日內向本院提出上
訴理由書（須按他造人數附具繕本）。
上訴時應提出委任律師為訴訟代理人之委任狀。具有民事訴訟法
第466條之1第1項但書或第2項之情形為訴訟代理人者，另應附具
律師及格證書及釋明委任人與受任人有該條項所定關係之釋明文
書影本。
                                    書記官  粘銘環
中    華    民    國    98    年    7     月    29    日
                                                      Ｍ


司法院資訊處製作；財團法人民間司法改革基金會備份。
